---
title: "Analisis de datos de microarrays"
output:
  html_document: default
  pdf_document: default
---

```{r setup, include=FALSE}
knitr::opts_chunk$set(echo = TRUE)

library(affy)
library(readr)
library(arrayQualityMetrics)
library(genefilter)
library(multtest)
library(limma)
library(annaffy)
library(annotate)
library(affycoretools)
library(mogene10stprobeset.db)
library(mogene10sttranscriptcluster.db)
library(ReactomePA)
```

# Estudio de datos

## Preparación de los datos para el anlisis

En la carpeta GSE134178_CEL se encuentran 8 archivos binarios en formato .CEL con los datos en crudo del estudio. 4 De ellos correspondientes a muestras tratadas para inhibir los factores de necrosis tumoral (TNF_KO) y 4 muestras de control.

También existe un archivo metadata con una asociación entre los nosmbres de los archivos y el grupo al que pertenecen.

```{r message=FALSE, warning=FALSE}
setwd('~/Workspace/personal/ADO_PEC_1/data/');
metadata <- read_csv("~/Workspace/personal/ADO_PEC_1/data/metadata.csv", col_types = cols(Group = col_factor(levels = c("TNF_KO", "TNF_OK"))))
metadata$sampleNames <- metadata$FileName
rawData <- ReadAffy(phenoData = AnnotatedDataFrame(metadata))
```



## Control de calidad de los datos

Vamos a analizar los datos en crudo para comprobar la presencia de posibles errores.


```{r warning=FALSE}
hist(rawData)
boxplot(rawData, cex.axis=0.5, las=2, col = c(rep("red", 4), rep("blue", 4)), main="Distribution of raw intensity values")
```

Gráficamente podemos apreciar que las muestras pesentan una distribución similar de intensidad por lo que a priori no sospechamos de muestras corruptas. Vamos a utilzizar una libreria específica para asegurarnos.

```{r}

```



## Normalización de los datos

A continuación pasamos a normalizar los datos

```{r}
eset_rma <- affy::rma(rawData)
```


## Contról de calidad de los datos normalizados

```{r warning=FALSE}
hist(eset_rma)
boxplot(eset_rma, cex.axis=0.5, las=2, col = c(rep("red", 4), rep("blue", 4)), main="Distribution of raw intensity values")
```


## Anotacion de los genes

```{r, message=F}
eset_anotated <- annotateEset(eset_rma, mogene10sttranscriptcluster.db)
```

## Filtrando genes

```{r}
sds <- apply (exprs(eset_rma), 1, sd)
sdsO<- sort(sds)
plot(1:length(sdsO), sdsO, 
     main="Distribution of variability for all genes",
     sub="Vertical lines represent 90% and 95% percentiles",
     xlab="Gene index (from least to most variable)",
     ylab="Standard deviation")
abline(v=length(sds)*c(0.9,0.95))
```


```{r}
annotation(eset_rma) <- "mogene10sttranscriptcluster.db"

eset_filtered <- nsFilter( eset_rma, 
                      require.entrez = TRUE,
                      remove.dupEntrez = TRUE,
                      var.filter=TRUE,
                      var.func=IQR,
                      var.cutoff=0.75,
                      filterByQuantile=TRUE,
                      feature.exclude = "^AFFX"
                    )$eset
```


```{r}
sds <- apply (exprs(eset_filtered), 1, sd)
sdsO<- sort(sds)
plot(1:length(sdsO), sdsO, 
     main="Distribution of variability for filtered genes",
     sub="Vertical lines represent 90% and 95% percentiles",
     xlab="Gene index (from least to most variable)",
     ylab="Standard deviation")
abline(v=length(sds)*c(0.9,0.95))
```


## Selección de genes diferencialmente expresados

### Utilizando test-t (dos grupos)


```{r message = F}
# Realizar un test t por grupo para comprobar la variabilidad de los genes
t_selected <- rowttests(eset_filtered, factor(eset_filtered$Group))
# Aplicar ajuste de Benjamini & Hochber para elegir los candidatos 
t_selected_ajusted <- mt.rawp2adjp(t_selected$p.value, "BH")
t_selected_ajusted <- cbind(t_selected, t_selected_ajusted$adjp)
# Filtramos los genes candidatos estadisticamente significativos según el nuevo criterio
t_filtered_BH <- t_selected_ajusted[t_selected_ajusted$BH < 0.05, ] 
t_selected <- t_filtered_BH


# Añadir columna PROBEID a los genes
t_selected$PROBEID <- rownames(t_selected)
# Anotar los genes seleccionados
anotations <- select(mogene10sttranscriptcluster.db, rownames(t_selected), c("SYMBOL", "ENTREZID", "GENENAME"))

# Crear nueva variable con genes anotados
t_selected_anotated<- merge(x=anotations, y=t_selected, by.x="PROBEID", by.y="PROBEID")
```



### Utilizando el método limma para seleccionar los genes

```{r}
designMat<- model.matrix(~ 0 + Group, pData(eset_anotated))
colnames(designMat) <- c("TNF_KO", "TNF_OK")
print(designMat)
```


```{r}
contrastMatrix <- makeContrasts (KOvsOK = TNF_KO - TNF_OK, levels=designMat)
fit<-lmFit(eset_anotated, designMat)
fit.main <- contrasts.fit(fit, contrastMatrix)
fit.main <- eBayes(fit.main)
class(fit.main)
```


#### Obteniendo los genes más destacados

```{r}
limma_selected <- topTable(fit.main, number=nrow(fit.main), coef="KOvsOK", adjust="fdr")
# Filtramos los genes más significativos de acuerdo a su p-valor
limma_selected_anotated <- na.omit(limma_selected[limma_selected$adj.P.Val < 0.05, ]) 
```


#### Visualización de la expresión diferencial mediante un Volcano plot

```{r message=F}
names <- select(mogene10sttranscriptcluster.db, rownames(fit.main), c("SYMBOL", "ENTREZID", "GENENAME"))$SYMBOL
# names=fit$genes$PROBEID
volcanoplot(fit.main, coef=1, names=names,  main="Differentially expressed genes", highlight = 20)
```

## Interpretación biológica de los resultados


```{r}
mapped_genes2GO <- mappedkeys(org.Mm.egGO)
mapped_genes2KEGG <- mappedkeys(org.Mm.egPATH)
mapped_genes <- union(mapped_genes2GO , mapped_genes2KEGG)

# Analisis de los genes seleccionados por el t-test
t_enrichedGenes <- enrichPathway(t_selected_anotated$ENTREZID, organism = 'mouse', universe = mapped_genes)

barplot(t_enrichedGenes, showCategory = 15, font.size = 12, title = "Vías implicadas (T-Test)")
cnetplot(t_enrichedGenes, categorySize = "geneNum", schowCategory = 30, vertex.label.cex = 0.75)

# Análisis de los genes seleccionados por limma
limma_enrichedGenes <- enrichPathway(limma_selected_anotated$ENTREZID, organism = 'mouse', universe = mapped_genes)
barplot(limma_enrichedGenes, showCategory = 15, font.size = 12, title = "Vías implicadas (Limma)")
cnetplot(limma_enrichedGenes, categorySize = "geneNum", schowCategory = 30, vertex.label.cex = 0.75)
```
